【裁判字號】    97,訴,757
【裁判日期】    971126
【裁判案由】    傷害致死
【裁判全文】
臺灣屏東地方法院刑事判決               97年度訴字第757號
公  訴  人  臺灣屏東地方法院檢察署檢察官
被      告  戊○○
選任辯護人  蔡將葳律師
上列被告因傷害致死案件，經檢察官提起公訴（96年度偵字第36
78號）本院判決如下：
    主  文
戊○○無罪。
    理  由
一、公訴意旨略以：被告戊○○（綽號「世子仔」）於民國96年
    5 月22日晚間6 時許，與友人乙○○、林正恩、李嘉信駕車
    至屏東縣枋山鄉○○村○○路79號透天三樓房屋，拜訪戊○○之友人甲○○，並在該房屋三樓前方甲○○房間內一同飲
    酒。同日晚間6 時30分許，甲○○之表姊古惠如返家，準備
    至屏東縣枋山鄉楓港村「小琪檳榔攤」上班時，在樓下遇見
    甲○○男友龔志明（已婚，與戊○○互不識），古惠如遂邀
    龔志明至屏東縣枋山鄉楓港村「小琪檳榔攤」一同飲酒。不
    久，乙○○、林正恩送李嘉信回恆春而先離開，戊○○與甲○○二人繼續留在甲○○房間飲酒談話。同日晚間8 時許，
    龔志明於酒後血液酒精濃度達264mg/dl酒醉程度下，從「小
    琪檳榔攤」駕車返回甲○○住處，古惠如因龔志明喝酒，擔
    心其開車安全，隨後跟至。龔志明在甲○○房間突然見到陌
    生男子戊○○，心生不滿，加上之前與甲○○感情問題，與
    甲○○發生爭吵，古惠如說：「你們要吵架到外面吵，不要
    在裡面吵」後隨即離開。龔志明與戊○○在說話時，甲○○
    手機鈴聲響起，龔志明藉故將手機摔在地上，罵甲○○說：
    「我們二人在講話，你怎麼這麼沒禮貌在接電話。」戊○○
    見狀，對龔志明說：「你何必摔人家的東西。」龔志明說：
    「關你什麼事？大仔，我知道你很行。」。戊○○說：「我
    沒有很行。」龔志明說：「你認識甲○○多久了？」。戊○○說：「一年多」。龔志明說：「你愛她嗎？」戊○○說：
    「我愛她」。龔志明說：「你愛她沒關係，我就讓給你，我
    東西收一收就走。」兩人起口角爭執後，戊○○拿起桌上煙
    灰缸，甲○○見狀，對戊○○說：「不行」。戊○○對甲○○說：「你下去樓下等，我跟他處理」，並拿起手機打電話
    給乙○○，甲○○對戊○○說：「你不要亂來」後，隨即下
    樓至屋外，走到隔壁騎樓躲雨。戊○○則基於傷害之犯意，
    隨手拿起屋內長約100 公分四角型木棍毆打龔志明，導致龔
    志明右上腹有一水平走向，略呈梭形之淤傷，右側側腰有一
    長23公分、寬2.5 公分長條形淤傷，右側第6 、7 、8 、9
    肋骨前側具骨折，第8 、9 、10、11肋骨後側具骨折。肝臟
    右葉前（背）側具放射狀裂傷，後（底）側具粉碎狀裂傷、
    右前臂後側遠端肘背處及右前臂中段後內側和遠段內側及手
    腕內側具多個淺切割傷。甲○○下樓至屋外等候時，適其好
    友丙○○於同日晚間9 時2 分許及9 時4 分許來電，甲○○
    因心情煩悶，請丙○○至現場相陪。過約十分鐘，戊○○下
    樓至屋外找甲○○，乙○○、林正恩駕車返回後，與戊○○
    開車帶甲○○至楓港村某處檳榔攤購買檳榔後，再返回甲○○住處樓下講話，適丙○○於同日晚間9 時21分許，同時抵
    達。龔志明走至甲○○房間三樓陽台往下探看，見到樓下突
    聚集五人，以為係戊○○所召喚，欲對之不利，隨即退入室
    內。戊○○、乙○○為給龔志明教訓，分持長條方形木棍衝
    上樓，林正恩、甲○○、丙○○三人跟後，龔志明因已受傷
    ，恐渠等對之不利，乃進入三樓後方甲○○表姊古惠如房間
    ，將房門鎖住，從後方陽台攀降下樓時，不慎墜落至果園地
    面。戊○○、乙○○、林正恩、甲○○及丙○○五人不知龔
    志明墜樓，在屋內遍尋無龔志明蹤跡，戊○○與乙○○將其
    二人所持之方形木棍從三樓後方陽台丟至屋外果園後，與林
    正恩一同駕車離開。丙○○與甲○○外出至楓港統一超商買
    酒，在超商外談話至同日晚間11時許，甲○○始返回住處，
    見龔志明之自小客車未駛離，乃試打龔志明手機，尋聲發覺
    龔志明之手機鈴聲出自住處後方，心覺有異，乃通知丙○○
    並報警，警消人員從果園入口進入尋找，在甲○○住處後方
    果園圍牆牆角邊發覺丙○○坐臥牆角，將其送屏東枋寮醫院
    後仍因傷重不治死亡，並在果園扣得戊○○及乙○○所丟棄
    之四角型木棍2 支。因認被告涉犯刑法第277 條第2 項之傷
    害致死罪云云。
二、按犯罪事實應依證據認定之，無證據不得認定犯罪事實；又
    不能證明被告犯罪或其行為不罰者，應諭知無罪之判決，刑
    事訴訟法第154 條第2 項第301 條第1 項分別定有明文。
    次按犯罪事實應依證據認定之，所謂證據，須適於為被告犯
    罪事實之證明者，始得採為斷罪資料。」、「認定犯罪事實
    所憑之證據，雖不以直接證據為限，間接證據亦包括在內；
    然而無論直接或間接證據，其為訴訟上之證明，須於通常一
    般之人均不致有所懷疑，而得確信其為真實之程度者，始得
    據為有罪之認定；又認定不利於被告之事實，須依積極證據
    ，苟積極證據不足為不利於被告事實之認定時，即應為有利
    於被告之認定，更不必有何有利之證據，此有最高法院53年
    度台上字第2750號、76年度台上字第4986號、30年度上字第
    816 號判例可供參酌。況刑事訴訟法第161 條已於91年2 月
    8 日修正公布，其第1 項規定：檢察官就被告犯罪事實，應
    負舉證責任，並指出證明之方法。因此，檢察官對於起訴之
    犯罪事實，應負提出證據及說服之實質舉證責任。倘其所提
    出之證據，不足為被告有罪之積極證明，或其指出證明之方
    法，無從說服法院以形成被告有罪之心證，基於無罪推定之
    原則，自應為被告無罪判決之諭知，最高法院92年度台上字
    第128 號判例亦明揭此旨。準此，刑事訴訟制度受「倘有懷
    疑，則從被告之利益為解釋」、「被告應被推定為無罪」原
    則所支配，故得為訴訟上證明者，無論為直接或間接證據，
    須客觀上於吾人一般社會生活經驗均不致有所懷疑，而達於
    確信之程度者，且除認定被告犯罪之外，無從本於同一事證
    為其他有利於被告之合理推斷，始可以之為不利之認定，倘
    其證明尚未達於確信之程度，而有合理可疑存在時，即難據
    為被告有罪之認定。
三、公訴人認被告涉有上開罪嫌，無非係以：(一)被告戊○○警詢
    及偵查供述；(二)證人古惠如警詢及偵查供述(三)證人甲○○警
    詢及偵查證詞；(四)枋寮醫院診斷證明書及生化檢驗報告單各
    1 份；(五)臺灣屏東地方法院檢察署96年檢恒相字第37號檢驗
    報告書、法務部法醫研究所96醫鑑字第0961100777號鑑定報
    告書及本署相驗屍體證明書各1 份、死者相驗及解剖照片；
    (六)屏東縣警察局96年12月5 日屏警鑑字第0960055764號函（
    暨所附內政部警政署刑事警察局鑑驗書）、97年1 月28日屏
    警鑑字第0970004817號函（暨所附勘查、採證照片）各1 份
    ；(七)警製現場房間照片、果園照片、刑案現場測繪圖、勘驗
    筆錄；(八)警製通聯調閱查詢單、戊○○、乙○○、林正恩、
    甲○○、龔志明等通聯分析乙份等為主要證據。
四、本件訊據被告戊○○固坦承有於96年5 月22日18時許，與友
    人乙○○、林正恩、李嘉信駕車至甲○○位於屏東縣枋山鄉
    ○○村○○路79號，並在該房屋三樓前方甲○○房間內一同
    飲酒。又於同日20時許，龔志明於飲酒後回到甲○○房間因
    突然見到陌生男子戊○○，心生不滿，即與甲○○發生爭吵
    ，古惠如說：「你們要吵架到外面吵，不要在裡面吵」後隨
    即離開。龔志明與伊在說話時，因甲○○手機鈴聲響起，龔
    志明藉故將手機摔在地上，並與伊發生口角爭執後，伊有拿
    起桌上煙灰缸，甲○○見狀，對伊說：「不行」。伊乃要甲○○下去樓下等，並拿起手機打電話給乙○○，過約十分鐘
    ，伊下樓至屋外找甲○○，乙○○、林正恩亦駕車返回該住
    後，與伊開車帶甲○○至楓港村某處檳榔攤購買檳榔後，再
    返回甲○○住處樓下講話，適丙○○於同日21時21分許，同
    時抵達，當時龔志明至三樓陽台往下探看，伊與乙○○，分
    持長條方形木棍上樓，林正恩、甲○○、丙○○三人在後，
    於屋內遍尋無龔志明蹤跡，伊乃將所持之方形木棍從三樓後
    方陽台丟至屋外果園後，與林正恩一同駕車離開等情。惟堅
    決否認有何傷害致死犯行，辯稱：伊沒有打龔志明，不知道
    他為何死亡，可能是他自己從樓上失足跌落而亡等語。
五、經查：
  (一)被告戊○○（綽號「世子仔」）於96年5 月22日18時許，與
    友人乙○○、林正恩、李嘉信駕車至甲○○位於屏東縣枋山
    鄉○○村○○路79號透天三樓房屋，並在該屋三樓前方甲○○房間內一同飲酒乙事，業據被告於本院審理時陳述明確，
    核與證人甲○○於偵查、乙○○林正恩於警詢時陳述明確
    ．並有卷存證人甲○○與被告通聯調閱查詢單、通聯分析可
    稽（96年度恆相字第37號卷第42-56 頁、96年度偵字第3678
    號卷第114-115 頁），應可信為實在。
  (二)被害人龔志明於96年5 月22日19時許與證人甲○○之表姐古
    惠如一同至古惠如上班之小琪檳榔攤飲酒後，約於21時許，
    駕車返回甲○○上開住處乙事，業據證人古惠如、甲○○於
    警詢之陳述明確，自可信為真實。
  (三)被害人龔志明於上開時間至甲○○家後與被告在說話時，甲○○手機鈴聲響起，龔志明藉故將手機摔在地上，罵甲○○
    說：「我們二人在講話，你怎麼這麼沒禮貌在接電話。」被
    告見狀，對龔志明說：「你何必摔人家的東西。」，二人即
    發生口角爭執，被告拿起桌上煙灰缸，甲○○見狀，對被告
    說：「不行」。被告對甲○○說：「你下去樓下等，我跟他
    處理」，並拿起手機打電話給乙○○等情，業據被告於本院
    審理時陳述明確，核與證人甲○○於警詢時之陳述相符，並
    有卷存被告與證人乙○○通聯調閱查詢單、通聯分析可稽（
    枋警偵字第0960007141號卷第74-78 頁、96年度偵字第3678
    號卷第114-115 頁），可信為實在。
  (四)證人甲○○下樓等候時，適其好友丙○○於同日21時2 分許
    及21時4 分許來電，甲○○邀丙○○至現場相陪，約十分鐘
    被告下樓至屋外找甲○○、乙○○、林正恩駕車返回該地，
    戊○○開車帶甲○○、乙○○、林正恩至楓港村某處檳榔攤
    購買檳榔後，再返回甲○○住處樓下等情，業據被告於本院
    審理時陳述，核與證人甲○○、乙○○、丙○○於本院審理
    時證述情形相符，並有有卷存證人甲○○通聯調閱查詢單、
    通聯分析可稽（96年度恆相字第37號卷第42-56 頁、96年度
    偵字第3678號卷第114-115 頁）。
  (五)適於同日21時21分許被告與甲○○、乙○○、林正恩返回甲○○住處時，丙○○亦同時抵達該處，嗣時被害人龔志明於
    三樓陽台往下探看後即退入屋內等情，業據被告於本院審理
    時陳述明確，核與證人甲○○、丙○○於本院審理時證述明
    確。
  (六)乙○○得知被害人龔志明探頭察看之事，即手持圓鍬擬上樓
    ，為他人將乙○○手上之圓鍬拿下，被告即一人先行上樓，
    然後返回一樓告知甲○○等人三樓二間房間均反鎖等語，甲○○欲在上樓察看，被告、乙○○即於屋內一樓分持長條方
    形木棍在前，而甲○○、丙○○隨之在後，四人至三樓後發
    現甲○○之房間並未反鎖，而三樓後方甲○○表姊古惠如房
    間反鎖，甲○○即持酒瓶將古惠如房間門上之壓克力打破，
    被告並以木棍將破洞弄大後，將房門打開，四人在屋內遍尋
    無龔志明蹤跡，戊○○即將其二人所持之方形木棍從三樓後
    方陽台丟至屋外果園後，與林正恩一同駕車離開，丙○○與
    甲○○則外出至楓港統一超商等情，業據被告於本院審理時
    陳述明確，核與證人甲○○、丙○○、林正恩、乙○○於警
    詢時陳述明確。
  (七)甲○○與丙○○在該超商外談話至同日23時許，始返回住處
    ，見龔志明之自小客車未駛離，乃試打龔志明手機，尋聲發
    覺龔志明之手機鈴聲出自住處後方，心覺有異，乃通知丙○○並報警，經警、消人員從果園入口進入尋找，在甲○○住
    處後方果園圍牆牆角邊發覺龔志明坐臥牆角，將之送往屏東
    枋寮醫院等情，業據證人甲○○、丙○○於警詢及證人即前
    往現場處理之員警丁○○於本院審理時證述明確，並有96年
    度恒相字第37號卷第12-16 、33-40 頁現場照片可稽。
  (八)被害人龔志明因腹部鈍傷合併肝臟碎裂、肋骨骨折及大量內
    出血到達醫院已死亡乙節，有枋寮醫院診斷證明書1 紙、法
    務部法醫研究所解剖報告書、鑑定報告書、臺灣屏東地方法
    院檢察署相驗屍體證明書各1 份、死者相驗及解剖照片可參
    （見96年度恒相字第37號卷第7 頁、116-145 、163-176 頁
    ）。
  (九)本件依起訴書所載係認被告於證人甲○○下樓後，即約於96
    年5 月22日21時許，隨手拿起屋內長約100 公分四角型木棍
    毆打被害人龔志明，導致被害人右上腹有一水平走向，略呈
    梭形之淤傷，右側側腰有一長23公分、寬2.5 公分長條形淤
    傷，右側第6 、7 、8 、9 肋骨前側具骨折，第8 、9 、10
    、11肋骨後側具骨折。肝臟右葉前（背）側具放射狀裂傷，
    後（底）側具粉碎狀裂傷、右前臂後側遠端肘背處及右前臂
    中段後內側和遠段內側及手腕內側具多個淺切割傷，嗣於同
    日21時21分後，被害人見被告、乙○○、林正恩、甲○○、
    丙○○返回甲○○住處，因恐渠等對伊不利，乃進入三樓後
    方甲○○表姊古惠如房間，將房門鎖住，從後方陽台攀降下
    樓時，不慎墜落至果園地面傷重而亡，惟查：
    扣案即被告所丟棄於果園之木棍二支，較長者長約100 公
      分，四面寬5.7 公分，較短者長約87公分，四面寬約5.3
      公分，有96年度偵字第3678號卷第110 頁採證照片2 幀可
      稽。惟被害人右上腹有一略呈梭形之水平走向，約10ㄨ4.
       5大小之瘀傷，右側側腰有一長23公分、寬2.5 公分，走
      向為前上後下之瘀傷乙節，有96年度恒相字第37號卷第17
      1 頁法務部法醫研究所鑑定報告書可參，顯見被告所受傷
      害之寬度與上開扣案木棍寬度並不相符；又採集自上開木
      棍之棉棒經送驗後，因未檢DNA-STR 型別，而無法比對，
      亦有96年度恒相字第37號卷第161 頁內政部警政署刑事警
      察局鑑驗書1 紙可參；再依96年度偵字第3678號卷第104
      頁屏東縣警察局函謂「扣案木棍兩針對疑似有血跡之部分
      做檢測，結果均呈陰性（無血跡反應）」等語，均無從證
      明被害人上開傷勢，係上開扣案木棍所造成。況被告與乙○○持扣案木棍之時間，亦係被告、乙○○及甲○○、丙○○於該日21時21分返回甲○○住處後，因見被害人有三
      樓陽台察看，而上樓尋找被害人於一樓所持，已如上所述
      ，顯與起訴書所載被告持木棍毆打被害人之時間不符，另
      證人甲○○房間內並無木棍，業據證人甲○○於本院審理
      時證述明確（見本院97年9 月17日審判筆錄），是則，本
      件兇器是否為起訴書所指之「木棍」存在，即有疑義。
    本件被害人遺體經送法務部法醫研究所解剖謂：「死者右
      臉顴部有壹小瘀傷，右眼鞏膜和結膜具出血，右上腹和右
      側腰分別具較大面積瘀傷，右前臂後側遠端近肘背處，中
      段後內側及遠端內側和手腕內側具多個淺切割傷，左小腿
      上段前內側具擦傷，右側第六、七、八、九肋骨前側具骨
      折，同側第八、九、十、十一肋骨後側具骨折，肝右葉前
      （背）側具放射狀裂傷，後（底）側具粉碎狀裂傷，腹腔
      內有逾一千二百毫升積血和血腫塊，右後腹腔亦有大量血
      腫；右側肋膜腔有五十毫升積血（右胸壁有置入胸管遺跡
      ），左側肋膜腔有約三百毫升積血和血腫，心包膜後壁和
      後縱膈腔皆具血腫，其餘諸臟器無創傷或病變。毒化學檢
      測於血液中檢得中等濃度酒精，無其他致死藥毒物被檢出
      。綜合上述諸項發現可推斷死者生前曾飲入含酒精性飲料
      ，經過一段時間後遭他人以鈍器攻擊右上腹和右側腰，造
      成右側肋骨前側和後側之諸多骨折，肝右葉嚴重裂傷併腹
      腔、後腹腔、兩側肋膜腔及後縱膈腔等處大量出血和血腫
      。如此大量的出血，死者極可能在遭攻擊後數分鐘內即致
      死，研判右前臂諸切割傷有可能是遭鈍器攻擊前就先存在
      ，另外死者陳屍處有可能非第一現場，而是為了誤導偵辨
      方向所布置。所以死者之死亡原因為遭他人以鈍器擊打，
      造成腹部鈍傷合併肝臟碎裂，肋骨骨折及大量內出血；死
      亡方式為他殺。」等語，有96年度恒相字第37號卷第168-
      175 頁法務部法醫研究所鑑定報告書1 紙可稽。則依起訴
      書所指被害人遭毆打之時間（證人甲○○下樓後，即約於
      96年5 月22日21時許），然依上開鑑定報告書所示「如此
      大量的出血，死者極可能在遭攻擊後數分鐘內即致死。」
      之情形下，實無可能於同日21時21分許被告與甲○○、乙○○、林正恩返回甲○○住處，丙○○亦同時抵達該處，
      被害人龔志明於三樓陽台往下探看，並進入三樓後方古惠
      如房間，將房門鎖住，從後方陽台攀降下樓之情形發生。
      是被害人是否於起訴書所載之時間遭人毆打受傷乙節，自
      有疑義。
    依96年度恒相字第37號卷第12頁案發後證人即前往處理員
      警丁○○所拍攝之現場照片觀之，證人甲○○房間內有床
      舖、折疊桌、垃圾桶、塑膠椅，擺設整齊，並未有扭打後
      之零亂情形；又本件證人丁○○於偵查中、本院審理時均
      證述「我上樓去看，就像照片那裡，沒有打鬥及破壞痕跡
      ，我也有去陽台看，也沒有異狀」、「（你在房間有無看
      到打鬥的痕跡？）就如同照片所示」等語（見96年度恒相
      字第37號卷第22頁、本院97年9 月17日審判筆錄）；另檢
      察官於96年5 月25日即案發後三天，亦曾會同員警前往現
      場勘驗，而依有96年度恒相字第37號卷第58、59、146-15
      3 頁之勘驗筆錄、照片、現場圖觀之，並未有何發現血跡
      、打鬥痕跡等之記載；然於距案發當時近五個月後之96年
      10月12日，竟能於證人甲○○之房間內發覺多處血跡及丟
      擲痕跡，並檢驗出不排除係被害人之血跡（見96年度偵字
      第3678號卷第80頁之屏東縣警察局函、第81-82 頁之內政
      部警政署刑事警察局鑑驗書、第83-88 頁之採證照片、第
      89-90 頁之現場勘驗報告），是辯護人所稱該96年10月12
      日所採集之證據是否即為案發當時所留，即非無據。況本
      件並無相關之證據可資證明，被害人確實有遭被告毆打乙
      事。
  (十)綜上所述，本件依檢察官所指之證據，在客觀上尚未對檢察
    官起訴被告之上開犯罪事實，達於一般社會生活經驗均不致
    有所懷疑之確信程度，此外，復查無其他積極證據足認被告
    有何傷害致死之犯行，本件既不能證明被告犯罪，揆諸首揭
    法律條文及判例說明，自應諭知被告無罪之判決，以免冤抑
    。
五、據上論斷，應依刑事訴訟法第301 條第1 項，判決如主文。
中    華    民    國    97    年    11    月    26    日
                  刑事第一庭  審判長法  官  潘正屏
                                    法  官  羅培毓
                                    法  官  曾吉雄
以上正本證明與原本無異。
如不服本判決應於收受判決後10日內向本院提出上訴書狀，並
應敘述具體理由；其未敘述上訴理由者，應於上訴期間屆滿後
20日內向本院補提理由書（均須按他造當事人之人數附繕本）
「切勿逕送上級法院」。
中    華    民    國    97    年    11    月    26    日
                                    書記官  卓春成


司法院資訊處製作；財團法人民間司法改革基金會備份。
